【裁判字號】    97,訴,1096
【裁判日期】    980807
【裁判案由】    返還土地等
【裁判全文】
臺灣士林地方法院民事判決              97年度訴字第1096號
原      告  丁○○
                        樓
            丙  ○
共      同
訴訟代理人  廖克明律師
複  代理人  甲○○
被      告  乙○○
上列當事人間返還土地等事件，本院於民國98年7 月17日言詞辯
論終結，判決如下：
    主  文
被告應將坐落臺北市○○區○○段三小段三四六地號如附圖所示
甲案Ａ部分所示土地（面積四九平方公尺）返還原告丙○。
被告應給付原告丙○新臺幣玖萬零陸拾捌元，及自民國九十七年
八月一日起至清償日止，按週年利率百分之五計算之利息。
被告應自民國九十七年七月一日起至返還第一項所示土地之日止
，按月給付原告丙○新臺幣陸仟壹佰肆拾壹元，及各自翌月首日
起至清償日止，按週年利率百分之五計算之利息。
原告其餘之訴駁回。
訴訟費用由被告負擔十分之五、由原告丁○○負擔十分之四，餘
由原告丙○負擔。
本判決第二項於原告丙○以新臺幣萬壹仟元供擔保後，得假執
行。
本判決第三項於原告丙○按月以新臺幣貳仟壹佰元供擔保後，得
假執行。
原告其餘假執行之聲請駁回。
    事  實  及  理  由
一、按訴狀送達後，原告不得將原訴變更或追加他訴，但擴張或
    減縮應受判決事項之聲明者，不在此限，民事訴訟法第255
    條第1 項第3 款定有明文。本件原告起訴時訴之聲明為：(一)
    被告應將坐落臺北市○○區○○段三小段344 、360 、360-
    1 、360-2 、361 、361-1 地號土地返還原告丁○○。(二)被
    告應將坐落臺北市○○區○○段三小段346 地號土地返還原
    告丙○。(三)被告應給付原告丁○○新臺幣（下同）127 萬63
    88元，及自起訴狀繕本送達翌日起至清償日止，按週年利率
    5 ％計算之利息。被告並應自97年7 月1 日起至返還第1 項
    土地止，按月連帶給付原告丁○○2 萬1808元，及按週年利
    率5 ％計算之利息。(四)被告應給付原告丙○36萬8475元，及
    自起訴狀繕本送達翌日起至清償日止，按週年利率5 ％計算
    之利息。被告並應自97年7 月1 日起至返還第2 項土地止，
    按月連帶給付原告丙○2 萬4565元，及按週年利率5 ％計算
    之利息。(五)就前開第3 、4 項，原告願供擔保，請准宣告假
    執行。嗣於訴訟進行中，變更訴之聲明為：(一)被告應將坐落
    臺北市○○區○○段三小段344 地號如附圖乙案A 部分所示
    土地，及同小段360- 1地號如附圖甲案B 部分所示土地返還
    原告丁○○。(二)被告應將坐落臺北市○○區○○段三小段34
    6 地號如附圖甲案A 部分所示土地返還原告丙○。(三)被告應
    給付原告丁○○48萬264 元，及自起訴狀繕本送達翌日起至
    清償日止，按週年利率5 ％計算之利息。被告並應自97年7
    月1 日起至返還第1 項土地止，按月連帶給付原告丁○○65
    17元，及按週年利率5 ％計算之利息。(四)被告應給付原告丙
    ○18萬4230元，及自起訴狀繕本送達翌日起至清償日止，按
    週年利率5 ％計算之利息。被告並應自97年7 月1 日起至返
    還第2 項土地止，按月連帶給付原告丙○1 萬2282元，及按
    週年利率5 ％計算之利息。(五)就前開第3 、4 項，原告願供
    擔保，請准宣告假執行。核屬減縮應受判決事項之聲明，揆
    之前開規定，自應准許。
二、原告起訴主張：緣原告丁○○係坐落臺北市○○區○○段三
    小段344 地號、360-1 地號土地（下稱為系爭344 、360-1
    地號土地）之所有權人，原告丙○則為同小段346 地號土地
    （下稱為系爭346 地號土地）之所有權人。被告明知上開三
    筆土地分屬原告所有，竟未經原告同意或授權，意圖為自己
    不法之利益，將系爭344 、360-1 地號各如附圖乙案A 部分
    及附圖甲案B 部分所示土地，以及系爭346 地號如附圖甲案
    A 部分所示土地劃分多處車位分別出租他人，侵害原告所有
    權至鉅。原告已多次催請被告返還土地，被告均置之不理。
    從而，原告自得依民法第767 條之規定，請求被告將所占用
    土地返還原告。又被告無權占有原告所有之土地為使用收益
    ，因此享有不當得利，並致原告受有相當於租金之損害，自
    應返還其所受利益。且被告使用土地相當於租金之金額，應
    依土地法第97條第1 項、第105 條之規定，以系爭土地申報
    地價總價按年息10％計算。是原告丁○○除得向被告請求自
    94年7 月1 日起至起訴前之97年6 月30日止計3 年之不當得
    利計為23萬4624元外，並得請求被告自97年7 月1 日起至返
    還系爭344 、360-1 地號土地止，按月給付原告丁○○6517
    元。另原告丙○所有系爭346 地號土地，係由原告丁○○自
    94年4 月11日起承租，租期至96年4 月10日止。於承租期間
    之94 年7月15日起至租期屆至為止，亦遭被告無權占用，則
    原告丁○○亦得依民法第179 條之規定向被告請求以系爭34
    6 地號土地申報地價總價之年息10％計算之租金計為24萬56
    40元。至於原告丙○就其所有系爭346 地號土地於上開租期
    屆滿後，本可自行使用收益，竟遭被告占用至今，則原告丙
    ○自得依民法第179 條之規定，依上開計算方式，向被告請
    求自96年4 月10日起至97年7 月14日止計15個月之不當得利
    18萬4230元，並請求被告應自97年7 月14日起至返還系爭34
    6 地號土地止，按月給付原告丙○1 萬2282元等語；並聲明
    ：（一）被告應將系爭344 地號如附圖乙案A 部分所示土地
    ，及系爭360- 1地號如附圖甲案B 部分所示土地返還原告丁
    ○○。（二）被告應將系爭346 地號如附圖甲案A 部分所示
    土地返還原告丙○。（三）被告應給付原告丁○○48萬264
    元，及自起訴狀繕本送達翌日起至清償日止，按週年利率5
    ％計算之利息。被告並應自97年7 月1 日起至返還第1 項土
    地止，按月連帶給付原告丁○○6517元，及按週年利率5 ％
    計算之利息。（四）被告應給付原告丙○18萬4230元，及自
    起訴狀繕本送達翌日起至清償日止，按週年利率5 ％計算之
    利息。被告並應自97年7 月1 日起至返還第1 項土地止，按
    月連帶給付原告丙○1 萬2282元，及按週年利率5 ％計算之
    利息。（五）就前開第3 、4 項，原告願供擔保，請准宣告
    假執行。
三、被告則以：系爭344 、360-1 及346 地號土地原為臺北市○
    ○區○○路荒廢數十年甚至數百年之崎嶇山溝，部分為他人
    填平使用，部分則為凹陷二層樓深之低窪地，雜草叢生，髒
    亂不堪。原告丁○○乃由其父張輝雄出面，於94年4 月1 日
    持原告丙○之委託書，親自委託被告整理該批土地。被告即
    僱人運送二、三百卡車級配及水泥漿將其整平。張輝雄更進
    一步授權被告將上開土地規劃為停車場，且於94年6 月30日
    再出具委託書，請被告釐清系爭土地與相鄰同小段537 地號
    土地界址並設置圍籬管理，並以出租停車位之租金收入抵充
    整地費用，被告乃將整地費用單據全部交予張輝雄。詎被告
    依授權指示於94年7 月1 日正式將系爭土地劃妥停車格供作
    出租停車使用後未久，張輝雄隨即通知被告要收回經營，已
    違背先前承諾，被告自未能同意。然張輝雄竟唆使原告對被
    告提出刑事竊佔告訴，並以原告丙○名義出具租賃契約書予
    原告丁○○，企圖使原告丙○委託被告整地經營權源失所依
    據。然被告於系爭土地確享有完全經營管理使用之權，且於
    原告將被告所支付整地費用完全償還，或由被告以經營管理
    停車場租金收入抵償整地費用完畢前，該經營管理使用權應
    尚存續，被告自得占有並留置系爭土地。是原告訴請返還土
    地及不當得利，均無理由等語；並聲明：原告之訴駁回。
四、經查，下列事項為兩造所不爭執（見本院98年4 月21日言詞
    辯論筆錄），並有系爭土地登記謄本、租賃契約書影本、94
    年4 月1 日委託書及本院96年度易字第1043號刑事判決書及
    96年度附民字第165 號刑事附帶民事訴訟判決書影本等件在
    卷為證，並經本院調取上開刑事案件查閱無誤，應與事實相
    符。
    1.原告丁○○為系爭344 、360-1 地號土地之所有權人；原
      告丙○為系爭346 地號土地之所有權人。
    2.原告丙○於94年4 月1 日與原告丁○○簽訂租賃契約書，
      約定將系爭346 地號土地出租予原告丁○○，租賃期限自
      94年4 月11日至96年4 月10日止，每月租金5000 元。
    3.原告丙○係於94年4 月1 日出具委託書，委託被告就系爭
      346地號土地予以整地。
    4.被告於94年3 月起占用系爭土地之部分進行整地，並於94
      年7 月起將之規劃為停車場出租，並占有迄今。
    5.原告丁○○曾就本案對被告以竊佔罪名提起告訴，經本院
      96年度易字第1043號刑事判決被告無罪，嗣其附帶請求返
      還土地及不當得利之民事訴訟，亦經本院96年度附民字第
      165 號判決駁回在案。
五、本件經於本院98年4 月21日言詞辯論期日協商兩造確認爭點
    為：
    1.被告占有使用系爭土地之範圍？
    2.原告請求被告返還系爭土地，有無理由？
      ─被告就系爭土地所占用部分，有無合法權源？
    3.原告請求被告返還不當得利，有無理由？是否應扣除系爭
      土地之整地費用？
    以下茲論述之。
  (一)經查，被告就其曾占有系爭344 地號如附圖乙案A 部分、系
    爭360- 1地號如附圖甲案B 部分及系爭346 地號如附圖甲案
    A 部分所示土地供停車場使用之事實，固經被告於本院98年
    3 月16日會同兩造及臺北市松山地政事務所地政人員勘驗測
    量現場時自承屬實（見本院98年3 月16日勘驗測量筆錄），
    並有臺北市松山地政事務所98年3 月26日北市松地二字第09
    830465200 號函檢送之土地複丈成果圖附卷可稽，應與事實
    相符。惟被告既抗辯：就系爭344 地號如附圖乙案A 部分，
    已於1 年多前起即未再占有等語（見同前勘驗筆錄）。而原
    告就被告現尚占有該部分土地之主張，復未能舉證以實其說
    。堪認被告現尚占有原告所有系爭土地之範圍，應僅為系爭
    360-1 地號如附圖甲案B 部分及系爭346 地號如附圖甲案A
    部分所示土地。則原告丁○○訴請被告返還系爭344 地號如
    附圖乙案A 部分土地，自屬無據。
  (二)次查，被告抗辯：系爭土地係由原告丁○○之父張輝雄持原
    告丙○之委託書出面委託整地並同意由其設置停車場收租管
    理等情，雖為原告否認。惟其抗辯上情，已據提出原告丙○
    於94年4 月1 日所出具載明「立書人所有坐落台北市○○區
    ○○段三小段346 地號土地，因欲開發使用，今特委託乙○
    ○先生整地以和平手段依法排除地上所占用之物」等語之委
    託書影本乙紙，以及原告丁○○之父張輝雄於94年6 月30日
    出具記載「立書人特委託乙○○釐清台北市○○區○○段三
    小段第537 地號界址並設圍籬管理」等語之委託書影本乙紙
    為證。原告雖主張：上開由張輝雄出具之委託書所載標的為
    同小段537 地號土地，應與系爭土地之使用無關云云。然核
    該委託書所載文字乃「釐清... 界址並設籬管理」乙節。並
    審酌原告之父張輝雄於被告被訴竊佔罪嫌之本院96年度易字
    第1043號刑事案件中亦證述：確有將系爭360 、360-1 、34
    4 及346 地號土地委託被告整地，當時係以丁○○名義向丙
    ○承租系爭346 號土地，丁○○亦同意將上開土地委託予被
    告整地，伊乃於94年3 月中旬將土地交予被告整地，並向他
    表示伊所有土地，可讓他整地後作停車場出租，租金讓他收
    ；系爭346 地號土地係丙○所有，就由伊出面去跟丙○承租
    ，再交由被告整地做停車場出租，但既然有了上開土地供作
    停車場，伊認為租金收入不能都交給被告，應該一人一半；
    被告又建議另有345 地號土地，由其出面向鴻泰建設公司承
    租規劃為整體的停車場，伊亦同意。因被告表示已租好345
    地號土地，產權已清楚，所以360 、346 等地號土地出租的
    租金應由伊取得，被告僅得收取345 地號土地租金等語（見
    該刑事卷97年4 月3 日審判筆錄），已經調取該刑事案卷核
    閱屬實。再參諸原告自承：「原告丁○○有同意張輝雄就系
    爭土地為整地，至於張輝雄找誰去整地我們無意見。當時是
    說等到整地好規劃成停車場再討論租金收入如何分配來做為
    報酬，但都還沒有談，被告就佔用土地自行收租」等語（見
    本院97年10月7 日言詞辯論筆錄）各節。顯見該委託書之文
    意實為委託被告釐清系爭土地與同小段537 地號土地間之界
    址並設置圍籬進行管理之意。並足認被告就系爭土地所為整
    地，確已取得原告之同意，張輝雄並本於原告丁○○之同意
    及授權，以原告丁○○名義向原告丙○承租系爭346 地號土
    地後，連同其餘土地一併承諾由被告規劃停車場管理出租並
    收取租金，僅有關租金分配之方式及比例尚無共識致生爭議
    ，洵無疑義。原告丁○○既已授權由其父張輝雄與被告合意
    由原告丁○○提供系爭土地，由被告負責系爭土地開發與停
    車場之管理，以經營共同事業，核其契約應屬合夥之性質。
    是於合夥解散前，被告為經營事業占有使用系爭土地，對原
    告丁○○而言，自非無合法權源。至於共同事業經營期間停
    車租金之收入，原告丁○○雖非不得依合夥之損益分配為之
    ，然既係被告執行事業經營所得，自未能以不當得利視之，
    亦臻明瞭。是以，縱認被告現亦尚占有系爭344 地號土地如
    附圖乙案A 部分所示土地，原告丁○○請求被告應返還系爭
    344、360-1 地號土地及給付不當得利，均無從准許。
  (三)惟就系爭346 地號土地部分，雖亦由原告丁○○授權由張輝
    雄提供作為停車場經營使用，然該土地係由原告丁○○向原
    告丙○承租取得，其租賃期間僅至96年4 月10日為止，已如
    前述。而被告雖曾取得原告丙○委託整地之委託書，然其上
    並無於整地完成後尚授權由被告經營管理之約定。是被告空
    言：原告丙○已由授權其經營管理系爭土地云云，已乏所據
    。且於系爭土地經整地完成，及上開租賃契約租期屆至後之
    96年4 月11日起，原告丁○○已無權再占用系爭346 地號土
    地，被告亦無從執與張輝雄之協議及原告丁○○之授權同意
    ，對抗非協議當事人之原告丙○至明。從而，原告丙○請求
    被告返還系爭346 地號如附圖甲案A 部分所示土地，於法應
    無不合。被告雖另抗辯：被告就系爭土地所花費整地費用達
    2 百餘萬元，於原告償還該款前，被告對系爭土地自得占有
    及留置云云。然其對所主張整地費用之支出，迄未舉證以實
    其說。而依原告自行提供之費用明細及各支付報告、單據影
    本等所見，原告已預支款項計6 萬7290元，而支出金額為6
    萬7070元，尚有餘額220 元（見本院卷第68頁至第第71頁）
    。則被告執原告尚未清償整地費用為其占有系爭346 地號土
    地之權源，自無足採取。
  (四)再按，無法律上之原因而受利益，致他人受損害者，應返還
    其利益，民法第179 條定有明文。又無權占有他人土地，可
    能獲得相當於租金之利益，為社會通常之觀念，最高法院著
    有61年台上字第1695號判例可資參照。查被告於96年4 月11
    日起，已無權占用系爭346 地號土地，既如前述，被告自受
    有使用該土地之利益，且致原告丙○受有損害，則原告丙○
    依上開規定請求被告償還至返還系爭346 地號土地止相當於
    租金之價額，核屬有據。又按：城市地方房屋之租金，以不
    超過土地及其建築物申報總價年息10％為限。而關於土地價
    額指法定地價，於平均地權條例施行區域，係指地政機關舉
    辦規定地價或重新規定地價時，土地所有權人在公告申報地
    價期間內自行申報之地價，未自行申報地價者以公告地價80
    ％為其申報地價，土地法第97條第1 項、第105 條、第148
    條、土地施行法第25條、平均地權條例第16條分別定有明文
    。經查，系爭346 地號土地於96年元月之申報地價為每平方
    公尺3 萬0080元之情，有土地登記謄本附卷可稽。並審酌系
    爭346 地號土地臨臺北市○○路，雖交通及生活機能尚可，
    惟四周建築多屬老舊，未見商業繁榮之象各節，有現場照片
    及地圖影本可參。則原告丙○所得請求自96年4 月11日起至
    返還系爭346 地號土地之日止所受相當於租金之損害賠償，
    核應以該土地申報地價之5 ％作為計算之標準。據此計算，
    則被告自96年4 月11日起至97年6 月30日止應返還原告丙○
    之不當得利應計為9 萬0068元；並應自97年7 月1 日起至返
    還系爭346 地號土地之日止按月給付原告丙○6141元，及各
    自翌月首日起至清償日止，按週年利率5 ％計算之利息（計
    算式詳後附表）。又被告既未就為整地所支出費用舉證證明
    。則該等費用自無從自被告所應返還之不當得利中扣除之，
    亦此敘明。
六、從而，原告依所有物返還請求權及不當得利之法律關係，於
    請求被告返還系爭346 地號如附圖甲案A 部分所示土地予原
    告丙○，以及請求被告給付原告丙○9 萬0068元及自起訴狀
    繕送達翌日即97年8 月1 日起至清償日止按週年利率5 ％計
    算之利息，暨自97年7 月1 日起至返還系爭346 地號土地之
    日止，按月給付原告丙○6141元及各自翌月首日起至清償日
    止，按週年利率5 ％計算之利息之範圍內，為有理由，應予
    准許。逾此部分，為無理由，應予駁回。原告陳明願供擔保
    ，聲請宣告假執行，經核其勝訴部份，合於法律規定，爰酌
    定相當之擔保金額宣告之；其餘假執行之聲請，因該部份訴
    之駁回而失所依據，應予駁回。
七、因本件事證已臻明確，兩造其餘主張陳述及所提之證據，經
    審酌均與判決結果不生影響，爰不一一論述，附此敘明。
八、據上論結，原告之訴為一部有理由，一部無理由，依民事訴
    訟法第79條、第85條第1 項但書、第390 條第2 項判決如主
    文。
中    華    民    國    98    年    8     月    7     日
                  民事第二庭  法  官  李瑜娟
以上正本證明與原本無異。
如對本判決上訴，應於判決送達後20日內向本院提出上訴狀。
中    華    民    國    98    年    8     月    13    日
                              書記官  徐瑩書
附表：計算式
被告占有系爭346地號土地之面積：49平方公尺
系爭346地號土地申報地價：30080元/㎡
30080元×49㎡＝0000000元
＊每月不當得利：
 （0000000 元×5 ％）÷12月＝6141元（元以下四捨五入）
＊自96年4月11日起至97年6月30日止之不當得利：
 （6141元×14個月）＋（6141元×20/30）＝85974 元＋4094元
  ＝90068元


司法院資訊處製作；財團法人民間司法改革基金會備份。
